臺灣雲林地方法院刑事判決
                                        110年度易字第7號
公  訴  人  臺灣雲林地方檢察署檢察官
被      告  黃一席


上列被告因違反毒品危害防制條例案件，經檢察官聲請以簡易判
決處刑（109 年度毒偵字第509 號），本院北港簡易庭認不得逕
以簡易判決處刑（原案號：109 年度港簡字第171 號），改依通
常程序審理，判決如下：
    主  文
本件公訴不受理。
    理  由
一、聲請意旨略以：被告黃一席基於施用第二級毒品甲基安非他
    命之犯意，於民國109 年3 月23上午10時許，在雲林縣北港
    鎮樹腳里之某友人住處內，以將甲基安非他命置於玻璃球內
    ，點火燒烤後吸食煙霧之方式，施用第二級毒品甲基安非他
    命1 次。嗣於同年月26日下午7 時24分許，因屬毒品列管人
    口，為警通知採集尿液送驗，結果呈安非他命、甲基安非他
    命陽性反應，始悉上情。因認被告涉犯毒品危害防制條例第
    10條第2 項之施用第二級毒品罪嫌等語。
二、按起訴之程序違背規定者，應諭知不受理之判決，並得不經
    言詞辯論為之，刑事訴訟法第303 條第1 款、第307 條分別
    定有明文。此所稱之起訴之程序違背規定，係指檢察官提起
    公訴之訴訟行為於程序上有違法律之規定而言。而提起公訴
    之訴訟行為是否於程序上有違法律規定，原則上，固是以起
    訴時所存在之事項及法律規定為判斷，惟檢察官起訴後始發
    生之情事變更事由，致法院不能為實體審理及判決亦屬「起
    訴之程序違背規定」（最高法院109 年度台上字第3826號判
    決意旨參照）。又109 年1 月15日修正公布、同年7 月15日
    施行之毒品危害防制條例第20條第3 項規定，犯第10條之罪
    於觀察、勒戒或強制戒治執行完畢釋放後，3 年後再犯第10
    條之罪者，適用本條前2 項之規定。上開所謂「3 年後再犯
    」，只要本次再犯（不論修正施行前、後）距最近1 次觀察
    、勒戒或強制戒治執行完畢釋放，已逾3 年者，即該當之，
    不因其間有無犯第10條之罪經起訴、判刑或執行而受影響。
    此係因本次修正之毒品危害防制條例第20條第3 項及第23條
    第2 項，雖僅將原條文之再犯期間由「5 年」改為「3 年」
    ，惟鑑於採取傳統刑事機構式處遇，將施用毒品者當作「犯
    人」處理，其施用人數及再犯率仍高，將施用毒品者監禁於
    監獄內，僅能短期間防止其接觸毒品，因慣用毒品產生之「
    心癮」根本無法根除，並慮及毒品危害防制條例施行多年累
    積之戒毒經驗及實效，暨逐步擴充之醫療、戒癮機構、專業
    人力、社區支援系統等資源，尤以本次毒品危害防制條例第
    24條修正，擴大檢察官對施用毒品者附條件緩起訴處分之範
    圍，使其能視個案具體情形給予適當多元社區處遇。準此，
    本次修正後對於施用毒品者之思維，自應與時俱進，擺脫以
    往側重於「犯人」身分之處罰，著重其為「病患」之特質，
    並以「治療」疾病為出發點，重新評價前揭所謂「3 年後再
    犯」之意義。而對於施用毒品者之治療方式，有機構外之處
    遇（如自行赴醫院戒癮、附命完成戒癮治療緩起訴處分等）
    ，或機構內之觀察、勒戒或強制戒治；至對施用毒品者科以
    刑罰，無非在運用刑罰之一般預防功能以嚇阻毒品之施用。
    監獄為執行場所而非戒癮專責機構，針對施用毒品者及其再
    犯之特性，法務部於106 年12月5 日頒訂之「科學實證之毒
    品犯處遇模式計畫」內容，將監所內毒癮犯人輔導策略區分
    為「新收評估」、「在監輔導」及「出監輔導」3 階段，目
    的即是積極引進地區醫療體系之協助，提供毒癮戒治，落實
    社區追蹤輔導及治療之銜接，俾修復創傷、預防再犯。惟刑
    罰因涉及人身自由及基本權，故於施用毒品初犯時皆以傳統
    之機構外或機構內處遇方式治療，如再施用毒品時，始科以
    刑事責任，一則懲罰其未具悔悟之心，再則以刑罰方式形成
    施用者之心理強制，以減少其毒品之施用，遏止其一犯再犯
    。而當刑罰處遇仍不能有效幫助施用毒品者改善惡習時，即
    表示無法以此方式發揮治療效果，若繼續施以刑罰只具懲罰
    功能，不僅無法戒除其毒癮，更漸趨與社區隔離，有礙其復
    歸社會。是基於憲法保障人民之生存權，及根據每個國民生
    存照顧需要提供基本給付之理念，為協助施用毒品者戒除毒
    癮復歸社會，對於經監獄監禁處遇後仍再犯之施用毒品者，
    更應恢復以機構內、外之治療協助其戒除毒癮。此即本次修
    正毒品危害防制條例第20條第3 項關於施用毒品者所謂「3
    年後再犯」係何所指之立法真諦。換言之，除檢察官優先適
    用毒品危害防制條例第24條命附條件緩起訴處分處遇（不論
    幾犯，亦無年限）外，對於施用毒品初犯者，即應適用第20
    條第1 項、第2 項為機構內之觀察、勒戒或強制戒治；若於
    上開機構內處遇執行完畢釋放後，「3 年內再犯」者，依第
    23條第2 項規定，應依法追訴；倘於「3 年後再犯」，自應
    再回歸到傳統醫療體系機構內重為觀察、勒戒或強制戒治之
    治療（最高法院109 年度台上大字第3826號刑事裁定意旨參
    照）。
三、又按，毒品危害防制條例第24條第2 項雖於109 年1 月15日
    修正公布，將上開緩起訴處分經撤銷之法律效果由「檢察官
    應依法追訴」修正為「檢察官應繼續偵查或起訴」，立法理
    由並說明「亦即仍有現行條文第20條觀察、勒戒及強制戒治
    制度之適用」；然依同條例第36條規定，本條之施行日期，
    由行政院另定之，而尚未生效，故本件仍應適用修正前即現
    行有效之毒品危害防制條例第24條第2 項規定。另按，依現
    行有效之毒品危害防制條例對於施用毒品者進入司法程序之
    戒癮治療方式，採取毒品危害防制條例第20條第1 項、第2
    項所規定之「觀察、勒戒或強制戒治」及第24條第1 項所規
    定之「附命完成戒癮治療之緩起訴處分」（下稱「附命緩起
    訴」）雙軌制，其目的在給予施用毒品者戒毒自新機會。是
    以，被告既同意參加「戒癮治療」，並由檢察官採行「附命
    緩起訴」方式，且完成「附命緩起訴」所採用之戒癮治療完
    畢，自毋庸復行採取「觀察、勒戒或強制戒治」方式，重啟
    戒除毒癮以代替刑罰之處遇程序，而被告施用第一級或第二
    級毒品罪，經裁定觀察、勒戒或強制戒治程序者，係以「觀
    察、勒戒或強制戒治」執行完畢釋放後，起算上開「3 年」
    （修正前為「5 年」）內再犯之期間，則被告係經「附命緩
    起訴」，依同一法理，應以經「附命緩起訴」並完成戒癮治
    療後，而非以「附命緩起訴」確定之日，起算該「3 年」內
    再犯之期間（最高法院109 年度台非字第76號判決意旨參照
    ）。
四、經查，被告黃一席前因施用第二級毒品案件，經臺灣雲林地
    方檢察署檢察官以106年度毒偵字第2177號為附命完成戒癮
    治療之緩起訴處分，緩起訴期間為107年1月8日至109年1月7
    日止，詎被告於前開緩起訴期間內，未完成戒癮治療，且未
    依指定之日期接受採尿檢驗，該署檢察官乃於108年2月21日
    以108年度撤緩字第30號撤銷前揭緩起訴處分，並以108年度
    撤緩毒偵字第120號提起公訴，而經本院以108年度港簡字第
    180號判決判處有期徒刑6月確定。又被告於本案前最後一次
    曾於93年間，因施用毒品案件，經本院裁定送觀察、勒戒後
    ，認無繼續施用毒品傾向，於93年12月27日釋放，並經臺灣
    雲林地方檢察署檢察官以93年度毒偵緝字第106號為不起訴
    處分確定，其後未再受任何觀察、勒戒或強制戒治之執行等
    情，有上開緩起訴處分書、撤銷緩起訴處分書、起訴書及臺
    灣高等法院被告前案紀錄表附卷可稽。是被告前雖曾經上開
    附命完成戒癮治療之緩起訴處分，然因未完成戒癮治療，緩
    起訴經撤銷，已如前述，能否逕謂其已接受等同「觀察、勒
    戒或強制戒治」之處遇，已非無疑，而其於109年3月23上午
    10時許，再犯本件施用第二級毒品犯行，距其最後一次觀察
    、勒戒執行完畢釋放後，已逾3年；又本案係於前揭法律修
    正109年7月15日施行後之109年7月27日繫屬於本院，此有臺
    灣雲林地方檢察署109年7月27日雲檢原人109 毒偵509字第1
    099020394號函上附本院收文章戳在卷可稽，是本案應依毒
    品危害防制條例第35條之1第1款規定，由檢察官依修正後毒
    品危害防制條例第20條第1項、第3項之規定，聲請法院裁定
    令被告入勒戒處所施以觀察、勒戒，始為適法，則檢察官未
    依前開規定聲請法院裁定將被告送觀察、勒戒，即逕行將被
    告提起公訴，其起訴之程序自屬違背規定，揆諸前揭之說明
    ，爰不經言詞辯論，逕為不受理判決之諭知。
據上論斷，應依刑事訴訟法第452 條、第303 條第1 款、第307
條，判決如主文。
中    華    民    國   110    年    1     月    29    日
                  刑事第五庭法  官   蔡鴻仁
以上正本證明與原本無異。　　　　　　　　　
如不服本判決應於收受判決後20日內向本院提出上訴書狀，並應
敘述具體理由。其未敘述上訴理由者，應於上訴期間屆滿後20日
內向本院補提理由書（均須按他造當事人之人數附繕本）「切勿
逕送上級法院」。
                            書記官   李沛瑩
中    華    民    國   110    年    1     月    29    日